臺灣臺北地方法院刑事判決　　　　　　　 96年度易字第714號
公　訴　人　臺灣臺北地方法院檢察署檢察官
被　　　告　甲○○
上列被告因詐欺案件，經檢察官提起公訴（96年度偵緝字第83號
），本院判決如下：
    主  文
甲○○幫助共同意圖為自己不法之所有，以詐術使人將本人之物
交付，處有期徒刑肆月，如易科罰金，以銀元參佰元即新台幣玖
佰元折算壹日；減為有期徒刑貳月，如易科罰金，以銀元參佰元
即新台幣玖佰元折算壹日。
    事  實
一、甲○○可預見提供自己之金融帳戶予他人使用，有可能係供
    他人作為詐欺犯罪之用，仍基於縱使有他人持其請領之金融
    帳戶用以詐欺取財，亦不違背其本意之幫助共同詐欺之犯意
    ，先於民國94年1 月13日前往陽信商業銀行（下稱陽信商銀
    ）木柵分行，將自己在該行所開設帳號000-0000-0000000號
    帳戶之印鑑予以變更後，於94年2月9日前某日在不詳處所，
    將該存摺及提款卡等物，提供予詐騙集團成員，以此方式幫
    助該詐騙集團使用其前開帳戶作為詐欺他人財物收款之用。
    嗣該詐騙集團取得甲○○前開帳戶後，即由真實姓名、年籍
    不詳之成年男子，於94年2月9日上午11時18分，以00000000
    00手機聯絡丙○○，佯稱「郭警官」，告知丙○○因法院破
    獲詐騙集團，查獲其涉嫌販賣帳戶給詐騙集團使用，並已將
    案件移送法院偵辦，同日下午又由一名真實姓名、年籍不詳
    之女子，以0000000000手機聯絡丙○○，佯稱「陳惠娟」書
    記官，告知丙○○現為涉嫌人，要求丙○○前往華南商業銀
    行股份有限公司（下稱華南銀行）辦理語音轉帳，並提供銀
    行帳戶、轉帳密碼及查詢碼，以供國家監控帳戶出入，致丙
    ○○陷於錯誤而依照指示辦理。丙○○旋於同日下午電詢華
    南銀行後，發現其所有華南銀行龜山分行000-00-000000-0
    號帳戶內之存款，已於95年2月9日遭不知名人士轉帳4 筆至
    甲○○前開陽信商銀木柵分行帳戶，金額共計新台幣（下同
    ）255萬8,999元，丙○○始悉受騙。
二、案經臺北市政府警察局文山第一分局報告臺灣臺北地方法院
    檢察署檢察官偵查起訴。
    理  由
一、本件被告甲○○對於檢察官起訴書證據清單所提人證、物證
    之證據能力均不加以爭執，則該等證據自有證據能力，合先
    敘明。
二、訊據被告固坦承陽信商銀木柵分行000-0000-0000000號帳戶
    為自己所開設，確曾於94年1 月13日前往該行辦理印鑑變更
    手續等情，惟矢口否認有何幫助詐欺之犯行，辯稱：伊之前
    在一家網路光纖公司任職，為領取報酬才開設該銀行帳戶，
    其後因為離職即未再使用該帳戶，而將該存摺放在外婆位於
    臺北市○○區○○路2段225號4 樓之住處，伊並不知悉該存
    摺係於何時遺失云云。
三、經查：
  (一)陽信商銀木柵分行000-0000-0000000號帳戶係被告所開設，
    真實姓名、年籍不詳之成年男子，於94年2月9日上午11時18
    分，以0000000000手機聯絡丙○○，佯稱「郭警官」，告知
    丙○○因法院破獲詐騙集團，查獲其涉嫌販賣帳戶給詐騙集
    團使用，並已將案件移送法院偵辦，同日下午又由一名真實
    姓名、年籍不詳之女子，以0000000000手機聯絡丙○○，佯
    稱「陳惠娟」書記官，告知丙○○現為涉嫌人，要求丙○○
    前往華南銀行辦理語音轉帳，並提供銀行帳戶、轉帳密碼及
    查詢碼，以供國家監控帳戶出入，致丙○○陷於錯誤而依照
    該指示辦理，其後丙○○所有華南銀行龜山分行000-00-000
    000-0號帳戶內之存款，即於95年2月9日遭人轉帳4筆金額共
    計255萬8,999元至被告所有上開陽信商銀木柵分行帳戶等情
    ，業據證人即被害人丙○○於警詢時供述屬實（偵卷第7、8
    頁），並有丙○○所有華南銀行存款存摺及交易明細表（偵
    卷第25頁）、被告所有上開陽信銀行帳戶之客戶帳卡歷史資
    料表（本院卷第29-33 頁）等件在卷可證，且為被告所不爭
    執，堪以認定。
  (二)被告雖辯稱因自原先任職之某網路光纖公司離職，即未再使
    用該帳戶，而將該存摺放在外婆位於臺北市○○區○○路2
    段225號4樓之住處，伊並不知悉該存摺係於何時遺失云云。
    惟查，由陽信銀行所提供被告所有該銀行帳戶之客戶帳卡歷
    史資料表（本院卷第29-33 頁），顯示被告確自93年10月18
    日領取2,406 元至該帳戶僅結餘97元後，即長時間未使用該
    銀行帳戶，直至95年1月18日始有一筆3萬元之款項匯入，並
    於95年2月9日由丙○○所有上開華南銀行轉帳4 筆金額共計
    255萬8,999元款項入被告所有該銀行帳戶。而由陽信銀行木
    柵分行96年5 月28日函文檢附被告所有之存摺存款印鑑卡（
    本院卷第24、25頁），亦可見被告確曾於95年1 月13日前往
    該分行辦理印鑑變更登記。被告既對於久已不用之存摺何以
    要變更印鑑之原因無法說明，且自承該印鑑變更為自己所親
    自辦理（本院卷第46頁），顯見被告所有上開陽信銀行帳戶
    之存摺，於95年1月13日猶在被告持有使用中，被告所辯：
    「將該存摺放在外婆位於臺北市○○區○○路2段225號4樓
    之住處，伊並不知悉該存摺係於何時遺失」等情，即非可採
    。又被告所有該銀行帳戶於95年1 月13日辦理印鑑變更登記
    後，隨即於95年1月18日有一筆3萬元之款項匯入，並於95年
    2月9日因丙○○為人所詐騙，自其所有上開華南銀行轉帳4
    筆金額共計255萬8,999元款項入被告所有該陽信銀行帳戶，
    顯見被告有將自己所有該陽信銀行帳戶之存摺、提款卡等物
    ，提供與詐騙集團成員使用之犯行甚明。
  (三)查金融存款帳戶資料事關存戶個人財產權益之保障，其與儲
    戶存摺、金融卡及密碼相結合，專屬性、私密性更形提高，
    除非本人或與本人具密切關係者，難認有何理由可自由使用
    私人之存摺、金融卡及密碼，而一般人亦均有應妥善保管上
    開物件，防止被他人冒用之認知；且近來詐欺犯罪集團犯案
    猖獗，每每利用人頭帳戶作為犯罪工具，若任意提供自己帳
    戶之相關物件予不明人士使用，將有遭他人作為詐欺犯罪時
    ，非正當資金進出之用之不法用途，此情當為具有社會生活
    經驗之被告所得認識及預見，被告竟將該銀行帳戶交付予真
    實姓名、年籍不詳之詐騙集團成員使用，被告有幫助他人遂
    行犯罪之不確定犯意甚明。至證人即被告之母乙○○於本院
    審理時，雖證稱：被告有時會前往其母（即被告之外婆）位
    於臺北市○○區○○路2段225號4 樓之住處，被告曾向伊表
    示放在該住處之物品曾遭人竊取，但亦證稱被告未曾告知有
    銀行存摺遭竊之情事，且其母所稱家中遭竊之事係發生於該
    屋出售之前之2、3年等語（本院卷第43、44頁），兼以被告
    確曾於95年1 月13日親自辦理該陽信銀行印鑑之變更登記，
    亦已如前所述，則證人乙○○之上開證稱，尚難作為有利於
    被告之認定。
  (四)綜上所述，由被害人丙○○之證稱、被告之供稱，以及華南
    銀行存款存摺與交易明細表、陽信銀行帳戶之客戶帳卡歷史
    資料表與存摺存款印鑑卡等證物，足證被告確有幫助他人詐
    欺之犯行甚明，被告所辯無非係卸責之詞，不足採信。是本
    件事證明確，被告犯行堪以認定。
四、查被告行為後，刑法於94年1月7日修正通過、於94年2月2日
    公布、於95年7月1日施行，其中修正第2條、第30條、第33
    條、第41條等規定。按行為後法律有變更者，適用行為時之
    法律，但行為後之法律有利於行為人者，適用最有利於行為
    人之法律，現行刑法第2條第1項訂有明文。此條規定乃與刑
    法第1條罪刑法定主義契合，而貫徹法律禁止溯及既往原則
    ，係規範行為後法律變更所生新舊法律比較適用之準據法，
    是刑法第2條本身雖經修正，但刑法第2條既屬適用法律之準
    據法，本身尚無比較新舊法之問題，應一律適用裁判時之現
    行刑法第2條規定以決定適用之刑罰法律，先予辨明。又以
    本次刑法修正之比較新舊法，應就罪刑有關之共犯、未遂犯
    、想像競合犯、牽連犯、連續犯、結合犯，以及累犯加重、
    自首減輕暨其他法定加減原因（如身分加減）與加減例等一
    切情形，綜其全部罪刑之結果而為比較，最高法院95年5 月
    23日著有95年度第8 次刑庭會議決議可資參照。嗣最高法院
    於95年11月7 日95年度第21次刑事庭會議再著有決議認為，
    前揭決議係就「刑法94年修正施行後之法律比較適用決議」
    ，而刑法第2 條係規範行為後「法律變更」所生新舊法比較
    適用之準據法，故如新舊法處罰之輕重相同，即無比較適用
    之問題，非此條所指之法律有變更，應依一般法律適用原則
    ，適用裁判時法，例如：修正後刑法第55條就想像競合犯部
    分增加但書關於科刑之限制，為法理之明文化，而修正後刑
    法第59條則為法院就酌減審認標準見解之明文化，均非法律
    變更，其餘為純文字修正者，更應同此。經查：
  (一)刑法第339條第1項詐欺取財罪，法定刑得處銀元1 千元以下
    罰金，據修正後刑法施行法增訂第1條之1：「中華民國94年
    1月7日刑法修正施行後，刑法分則編所定罰金之貨幣單位為
    新臺幣。94年1月7日刑法修正時，刑法分則編未修正之條文
    定有罰金者，自94年1月7日刑法修正施行後，就其所定數額
    提高為30倍。但72年6 月26日至94年1月7日新增或修正之條
    文，就其所定數額提高為3倍」及刑法第33條第5款修正為：
    「主刑之種類如下：... 五、罰金：新臺幣1 千元以上，以
    百元計算之」等規定，是依修正後之法律，刑法第339條第1
    項詐欺取財罪所得科處之罰金刑最高額維持不變，最低額則
    提高為新臺幣1 千元，是比較修正前、後之刑罰法律，自以
    被告行為時關於科處罰金刑之法律較有利於被告。
  (二)刑法第30條第1項、第2項修正前規定為：「幫助他人犯罪者
    ，為從犯。雖他人不知幫助之情者，亦同。從犯之處罰，得
    按正犯之刑減輕之」，修正後則為：「幫助他人實行犯罪行
    為者，為幫助犯。雖他人不知幫助知情者，亦同。幫助犯之
    處罰，得按正犯之刑減輕之」，係將「從犯」修正為「幫助
    犯」，並明示幫助犯之成立，應以被幫助者著手犯罪之實行
    ，且具備違法性為必要，至於被幫助者是否具有有責性，則
    不影響幫助犯之成立，而幫助犯之刑仍維持依正犯之刑減輕
    之效果，此有修正理由可資參照。基此，本案被告幫助他人
    所為之詐欺犯行既已既遂，則無論依照修正前或修正後刑法
    第30條第1項、第2項，對於被告並無有利不利之別，揆諸前
    揭最高法院95年度第21次刑事庭會議決議之意旨，並無比較
    新舊法之必要，故應逕適用被告修正後之刑法第30條第1項
    、第2項論擬。
  (三)綜合上述各條文修正前、後之比較，揆諸前揭最高法院決議
    及修正後刑法第2條第1項規定之「從舊、從輕」原則，除刑
    法第30條應直接適用修正後之規定外，本件應適用被告行為
    時之法律，即修正前刑法之相關規定，予以論處。
五、按幫助犯之成立，主觀上行為人須有幫助故意，客觀上須有
    幫助行為，意即需對於犯罪與正犯有共同之認識，而以幫助
    之意思，對於正犯資以助力，而未參與實施犯罪之行為者而
    言，最高法院75年度台上字第1509號、88年度台上字第1270
    號判決意旨均同此見解。核被告所為，顯係基於幫助他人犯
    詐欺罪之犯意，且所為提供上開物品予他人之行為，亦屬刑
    法詐欺罪構成要件以外之行為，被告既以幫助他人犯罪之意
    思而參與犯罪構成要件以外之行為，自應成立刑法第339 條
    第1項詐欺取財罪之幫助犯，爰依刑法第30條第2項規定減輕
    其刑。又本件係由數名不同之詐騙集團成員分別以電話向被
    害人施詐，其等應屬詐欺罪之共同正犯。爰審酌：(一)被告係
    國中畢業之學歷，以從事木工為業，依其年齡及受教育情況
    ，其智識程度低於一般人；(二)被告將自己之銀行帳戶提供與
    他人使用，僅係基於幫助他人犯詐欺罪之未必故意之犯罪動
    機與目的；(三)被告在此詐欺集團犯案猖獗，利用帳戶掩飾、
    隱匿詐財贓款之事迭有所聞之際，竟仍基於提供他人銀行帳
    戶以供詐騙份子從事詐財行為之犯罪手段；(四)被告所為將增
    加被害人尋求救濟之困難，並使犯罪之追查趨於複雜，所為
    將嚴重影響社會正常交易安全之危害；(五)被告於偵訊及本院
    審理時均未能坦承犯行，難稱有悔意之犯後態度等一切情狀
    ，量處如主文所示之刑。查本件被告犯罪時間在96年4 月24
    日以前，且非中華民國96年罪犯減刑條例第3條第1項所定不
    予減刑之罪，則依該條例第2條第1項第3款、第7條之減刑規
    定，應減其宣告刑二分之一。末按被告行為時之刑法第41條
    第1 項前段規定：「犯最重本刑為五年以下有期徒刑以下之
    刑之罪，而受六個月以下有期徒刑或拘役之宣告，因身體、
    教育、職業、家庭之關係或其他正當事由，執行顯有困難者
    ，得以一元以上三元以下折算一日，易科罰金」；又被告行
    為時之易科罰金折算標準，依修正前罰金罰鍰提高標準條例
    第二條前段（現已刪除）規定，就其原定數額提高為一百倍
    折算一日，則本件被告行為時之易科罰金折算標準，應以銀
    元一百元至三百元折算一日，依現行法規所定貨幣單位折算
    新臺幣條例應以新臺幣三百元至九百元折算為一日。惟修正
    後刑法第41條第1 項前段規定：「犯最重本刑為五年以下有
    期徒刑以下之刑之罪，而受六個月以下有期徒刑或拘役之宣
    告者，得以新臺幣一千元、二千元或三千元折算一日，易科
    罰金。」比較修正前後之易科罰金折算標準，自以修正前之
    規定較有利於被告。爰就上開宣告之刑，併依修正前刑法第
    41條第1 項前段規定諭知易科罰金之折算標準。再被告交予
    真實姓名、年籍之成年男子之上開銀行存摺、提款卡等物，
    雖係供犯罪所用之物，但未經扣案，迄今仍未取回，且非義
    務沒收之物，爰不為沒收之諭知，附此敘明。
據上論斷，依刑事訴訟法第299第1項前段，刑法第2條第1項前段
、第28條、第30條第1項、第2項、修正前刑法第339條第1項、第
41條第1項前段，中華民國96年罪犯減刑條例第2條第1項第3款、
第7條、第9條，刑法施行法第1條之1，修正前罰金罰鍰提高標準
條例第2條，現行法規所定貨幣單位折算新臺幣條例第2條，判決
如主文。
本案經檢察官楊碧瑛到庭執行職務。
中　　華　　民　　國　　96　年　　7　　月　　18　　日
  　　　　　　　　　刑事第六庭審判長法  官  周占春
                                    法  官  林晏如
                                    法　官  林孟皇
本正本證明與原本無異。
如不服本判決，應於判決送達後10日內向本院提出上訴狀（應抄
附繕本）。告訴人或被害人如對於本判決不服者，應具備理由請
求檢察官上訴，其上訴期間之計算係以檢察官收受判決正本之日
期為準。
      　　                          書記官　宋德華
中　　華　　民　　國　　96　年　　7　　月　　18　　日
附錄本案論罪科刑法條全文：
中華民國刑法第339條（普通詐欺罪）
意圖為自己或第三人不法之有，以詐術使人將本人或第三人之物
交付者，處五年以下有期徒刑、拘役或科或併科一千元以下罰金
。
以前項方法得財產上不法之利益或使第三人得之者，亦同。
前二項之未遂犯罰之。
